【裁判字號】    94,訴,355
【裁判日期】    950308
【裁判案由】    
【裁判全文】
臺灣士林地方法院民事判決               94年度訴字第355號
原      告  丁○○
訴訟代理人  鍾永盛律師
複  代理人  甲○○
            盧之耘律師
被      告  乙○○
訴訟代理人  丁中原律師
複  代理人  沈妍伶律師
上列當事人間清償債務事件，本院於民國95年2 月22日言詞辯論
終結，判決如下：
    主  文
原告之訴及假執行之聲請均駁回。
訴訟費用由被告負擔。
    事實及理由
壹、程序方面：
一、按訴狀送達後，原告不得將原訴變更或追加他訴，但被告同
    意，或擴張或減縮應受判決事項之聲明者，不在此限。被告
    於訴之變更或追加無異議，而為本案之言詞辯論者，視為同
    意變更或追加。民事訴訟法第255 條第1 項第1 款、第3 款
    、第2 項定有明文。經查，本件原告起訴時，訴之聲明第1
    項原為「被告應給付原告2,776,050 元，及自民國85年12月
    15 日 起至清償日止，按日息萬分之5.5 計算之利息」，訴
    訟標的為民法第749 條保證人之代位權，嗣於94年7 月25日
    遞狀擴張訴之聲明第1 項為：「被告應給付原告3,173,608
    元，及自86年8 月31日起至清償日止，按週年利率5%計算之
    利息」，揆諸前揭說明，應准原告為前述聲明之擴張。又原
    告於94年12月21日追加備位聲明，訴訟標的為民法第478 條
    消費借貸返還請求權，被告於本院95年1 月11日言詞辯論期
    日表示不同意原告訴之追加（第89頁）。惟查，關於原告追
    加備位聲明其中借款200 萬元部分，被告前於本院94年1 2
    月21日言詞辯論期日已當庭陳稱：「原證3 號（即面額200
    萬元之支票）確實被告有收到此支票，但不是因為借貸關係
    ，因為兩造之間是之前有合夥做生意，所以基於何原因關係
    交付支票有待確認」等語（第74頁），核係對訴之追加無異
    議而為本案之言詞辯論，揆諸前揭說明，原告此部分訴之追
    加，程序上即屬合法。至於原告追加備位聲明其中借款100
    萬元部分，被告不同意追加，復未就該部分進行本案言詞辯
    論，且原告自承上開100 萬元借款與原先起訴之370 萬元借
    款無關（參見本院95年2 月22日言詞辯論筆錄，第95頁），
    則原告此部分追加之訴，與原先起訴部分訴訟標的不同、請
    求之基礎事實亦不同，其追加對於被告之防禦及訴訟之終結
    甚有妨礙，自不合法，本院就此已另以裁定駁回，合先敘明
    。
貳、實體方面：
一、本件原告起訴主張：被告因需資金週轉，乃透過原告介紹向
    訴外人丙○○借貸，並承諾於1 週後立即返還，訴外人丙○○乃於84年10月30日，由伊父親於優惠存款帳戶中提領170
    萬元，匯至被告指定帳戶，惟屆期被告並未清償，訴外人丙○○乃向被告要求週年利率20% 計算之利息，並要求由原告
    擔任保證人，經兩造同意後，上開債務即由原告擔任保證人
    。又被告復以同一方式透過原告向訴外人丙○○借款，約定
    利息為週年利率20% ，由原告擔任保證人，經訴外人丙○○
    同意後，原告即先行簽發發票日為84年12月22日、受款人為
    被告、面額200 萬元之支票交予被告兌現，再由訴外人丙○○於84年12月23日以其母親之優惠存款帳戶提領200 萬元返
    還原告。嗣被告僅於85年12月14日返還170 萬元，餘款經催
    告拒不返還，原告乃以保證人之身分，於86 年8月31日代被
    告清償3,173,608 元（84年10月30日借款170 萬元，至85年
    12月14日止共410 日，依約定利率每萬元日息5.5 元計算，
    利息共計383,350 元，84年12月23日借款200 萬元部分，至
    85 年12 月14日止共357 日，依約定利率每萬元日息5.5 元
    計算，利息共計392,700 元，合計2 筆本息扣除清償170 萬
    元，餘額為2,776,050 元，自85年12月14日起至86年8 月31
    日止，計260 日，依約定利率每萬元日息5.5 計算，共計
    3,173,608 元），爰依民法第749 條代位請求權，訴請被告
    返還3,173,608 元，及自86年8 月31日起至清償日止之法定
    遲延利息。退步言之，即使原告無法提出充分證據證明上開
    保證關係存在，原告既簽發上開面額200 萬元之支票予被告
    兌現，被告迄未返還，爰追加備位聲明，基於民法第478 條
    規定，請求被告返還借款200 萬元及法定遲延利息等語，並
    聲明：(一)先位訴之聲明：(1)被告應給付原告3,173, 608元，
    及自86年8 月31日起至清償日止，按週年利率5%計算之利息
    。(2)原告願供擔保請准宣告假執行。(二)備位訴之聲明：(1)被
    告應給付原告200 萬元及至清償日止按週年利率5%計算之利
    息。(2)原告願供擔保請准宣告假執行。
二、被告則以：原告主張其係被告與訴外人丙○○間借貸關係之
    保證人，且已代被告清償借款本息云云，應由原告先就其為
    保證人及代位權發生之事實為舉證。原告提出之「借款明細
    表」僅係流水帳式之記載，不能證明被告與訴外人丙○○有
    借貸合意，另原告提出之「乙○○先生借貸本利明細表」為
    影本，形式真正已有可疑，且被告未曾收受，訴外人丙○○
    亦陳稱與被告間無借貸關係，更無由原告擔任保證人，原告
    主張之事實顯屬虛偽。又原告主張曾於85年12月22日簽發面
    額200 萬元之支票予被告兌現，惟交付支票之原因關係仍應
    由原告負舉證責任，不能逕兩造間有借貸關係等語置辯，並
    聲明：求為判決如主文所示，並陳明如受不利判決，願供擔
    保請准宣告免為假執行。
三、兩造不爭執之事實：
  (一)原告於84年12月22日簽發面額200 萬元之支票予被告，並已
    兌現（原證3，第48頁）。
  (二)被告於85年12月14日返還訴外人丙○○170萬元。
四、基上兩造不爭執之事實，則本件兩造爭執要旨厥為：(一)原證
    1 、2 之文書形式上是否真正？(二)被告是否於84年10月30日
    向訴外人丙○○借款170 萬元，借款期限1 週，並於84年12
    月23日借款200 萬元，借款期限1 年，約定利率均為日息每
    萬元5.5 元，並由原告擔任保證人？(三)原告是否於86年8 月
    31日代被告清償訴外人丙○○借款本息3,173,608 元？(四)原
    告基於何種法律關係交付原證3 之支票？茲分述如下：
  (一)原證1 、2 之文書形式上是否真正？
    按「私文書應由舉證人證其真正。但他造於其真正無爭執者
    ，不在此限。」民事訴訟法第357 條定有明文。經查，關於
    原告提出之原證1 明細表影本（第11頁），被告雖迭於答辯
    狀否認其真正，惟被告訴訟代理人業於本院94年12月21日言
    詞辯論期日當庭自承：「原證1 號不爭執是被告太太寫的，
    但看不出來是借貸關係」等語無訛（第73頁），則原證1 形
    式上之真正既經被告自承，原告即無再行舉證之必要。又關
    於原告提出之原證2 「乙○○先生借貸本利明細表」影本（
    第12頁至第13頁），被告亦否認其真正，然據證人丙○○於
    本院95年1 月11日言詞辯論期日到庭證稱：「（原證2 號）
    當時是丁○○逐字念要我逐字寫下來，最後要求我簽名」、
    「當初是因為丁○○要求我寫我就寫」、「我不瞭解內容的
    事實是否存在，只是依照丁○○念的寫」等語綦詳（第90
    頁至第91頁），應認原證2 形式上為真正。至於上開文書內
    容真實與否，另論述如後。
  (二)被告是否向訴外人丙○○借款370 萬元，並由原告擔任保證
    人？
    復按，「當事人主張有利於己之事實者，就其事實有舉證之
    責任。」民事訴訟法第277 條前段定有明文。本件原告主張
    被告向訴外人借款370 萬元，由原告擔任保證人云云，固據
    其提出原證1 明細表（第11頁）、原證2 「乙○○先生借貸
    本利明細表」（第12頁至第13頁）影本為證，惟觀諸原證1
    記載：「83 9/13 100 萬（房子）、84 12/23 200萬、84
    10/30 170 萬（文光）（本金已還）、84 11 30萬（建照費
    ）、85 4/23 25萬（托電傘）、85 1/12 100 萬、85 7/12
    25萬，共650 萬，減170 ，餘480 」等語（第11頁），顯係
    流水帳，難認係原告所稱之借款明細表。又原證2 「乙○○
    先生借貸本利明細表」雖載明：「84/10/30下午本人由家父
    退休金優惠存款專戶提領壹佰柒拾萬元正匯給乙○○指定之
    拉達汽車公司帳戶。事先言明借款日期為一個禮拜，因此沒
    有談到利息的計算方式。超過一個禮拜後，乙○○並未依約
    還款，所以由蘇先先保證還款，乙○○承諾年息20% ，即每
    萬元每日5.5 元（優惠利息則為18% ，即每萬元每日5 元）
    。84/12/23上午本人又由家母退休金優惠存款專戶提領貳佰
    萬元正交蘇先生借給乙○○供大舟造船公司進口引擎之用。
    以上兩筆共佰柒拾萬元」等語（第12頁至第13頁），惟自
    形式上觀之，上開文書為訴外人丙○○片面書寫，未經被告
    簽署確認，已難遽為不利於被告之認定；況證人丙○○於本
    院95年1 月11日言詞辯論期日到庭證稱：「我沒有直接借給
    乙○○錢，丁○○跟我說乙○○先生是愛面子的人，顧及他
    的面子，所以他沒有直接跟我借，但丁○○說乙○○要跟我
    借錢，所以我就把錢給丁○○，時間很久不記得金額，至於
    丁○○有無將錢交給乙○○我不清楚，丁○○跟我借錢很多
    次，不只這一次，後來丁○○有將本金還給我，印象中沒有
    利息，丁○○與乙○○在我面前從來沒有提過借貸之事，事
    實上我並沒有如原證2 號所載把錢從我父親的優惠存款提出
    來，那錢是我自己的錢」、「（被告複代理人問：當初乙○○有無向妳開口要借錢？）沒有」、「（被告複代理人問：
    就妳立場而言，妳的錢是否就是借給丁○○？）是的，要還
    錢也是丁○○要還」、「我不瞭解內容的事實是否存在，只
    是依照丁○○念的寫」等語綦詳（第90頁至第91頁），則原
    證2 文書之內容顯與事實不符，無從證明被告與訴外人丙○○間有成立借貸契約之合意。此外，原告復未能提出其他證
    據證明被告與訴外人丙○○間借貸契約存在，遑論原告擔任
    保證人之事實，則其此部分主張，即屬無據。
  (三)原告是否於86年8 月31日代被告清償訴外人丙○○借款本息
    3,173,608 元？
    如前所述，原告未能舉證證明被告向訴外人丙○○借款370
    萬元，並由原告擔任保證人，則關於原告是否基於保證人之
    地位代被告清償其積欠訴外人丙○○借款本息乙節，即無庸
    認定，附此敘明。
  (四)原告基於何種法律關係交付原證3 之支票？
    第按，請求履行債務之訴，除被告自認原告所主張債權發生
    原因之事實外，應先由原告就其主張此項事實，負舉證之責
    任，必須證明其為真實後，被告於其抗辯事實，始應負證明
    之責任，此為舉證責任分擔之原則（最高法院43年臺上字第
    377 號判例要旨參照）。準此，如當事人主張有金錢借貸關
    係存在，須就其發生所須具備之特別要件即金錢之交付與借
    貸意思表示相互一致負舉證責任。而交付金錢之原因多端，
    或為買賣，或為贈與，或因其他之法律關係而為交付，非謂
    一有金錢之交付，即得推論授受金錢之雙方當然為消費借貸
    關係。若僅證明有金錢之交付，未證明借貸意思表示互相一
    致者，尚不能認有金錢借貸關係存在（最高法院93年度臺上
    字第19號判決要旨參照）。本件原告主張其簽發發票日為84
    年12月22日、受款人為被告、面額200 萬元之支票交予被告
    兌現之事實，固為被告所不爭執，惟被告否認票據原因關係
    為借貸，而支票為無因證券，簽發支票之原因實有多端，非
    必因借貸關係始簽發，倘原告主張對被告有200 萬元借款債
    權存在乙節，自應由原告負舉證責任。惟關於此節，原告自
    承除上開支票以外，別無其他證據可提出，則其空言主張兩
    造間有200萬元借貸關係存在，委不足採。
五、綜上，原告未能舉證證明被告向訴外人丙○○借款370 萬元
    ，暨其以保證人地位代償3,173,608 元，復未能舉證證明其
    與被告間就200 萬元成立借貸契約，則其先位之訴依民法第
    749 條保證人代位權之規定，訴請被告給付3,173,608 元，
    及自86年8 月31日起至清償日止，按週年利率5%計算之利息
    ，備位之訴依民法第478 條之規定，基於消費借貸法律關係
    ，訴請被告給付原告200 萬元及法定遲延利息，均為無理由
    ，應予駁回。其假執行之聲請因訴之駁回而失所附麗，併駁
    回之。
六、本件判決基礎俱已臻明確，兩造其餘攻防方法及訴訟資料經
    本院審酌後，核與判決不生影響，無逐一論駁之必要，併此
    敘明。
七、據上論結，原告先位之訴及備位之訴均為無理由，依民事訴
    訟法第78條，判決如主文。
中    華    民    國    95    年    3     月    8     日
                  民事第二庭  法  官  陳玉曆
以上正本證明與原本無異。
如對本判決上訴須於判決送達後20日內向本院提出上訴狀。
中    華    民    國    95    年    3     月    10    日
                              書記官  蔡雨呈


司法院資訊處製作；財團法人民間司法改革基金會備份。
